【裁判字號】    91,上更(一),100
【裁判日期】    921204
【裁判案由】    偽造有價證券
【裁判全文】
臺灣高等法院花蓮分院刑事判決九十一年度上更(一)字第一００號
    上訴人即被告    未○○
    上訴人即被告    戊○○
    共同指定辯護人  吳漢成律師
右上訴人即被告等因偽造文書等案件，不服臺灣台東地方法院八十七年度訴字第二九
五號中華民國八十七年十二月三十日第一審判決（起訴案號：臺灣台東地方法院檢察
署八十七年度偵字第一二二○、一五三○、一五三九號），提起上訴，經最高法院發
回，本院判決如左：
    主  文
原判決撤銷。
戊○○連續意圖供行使之用，而偽造有價證券，處有期徒刑參年貳月。如附表三所示
之本票各三紙均收。
未○○連續共同意圖為自己不法之所有，以詐術使人將本人之物交付，處有期徒刑陸
月，如易科罰金，以參佰元算折壹日。
    事  實
一、未○○與戊○○係夫妻關係，未○○明知其妻戊○○先前陸續召募參加之互助會
    漸臻周轉困難，已無給付會款能力，竟仍同意戊○○以其名義義召募互助會，基
    於概括犯意之聯絡，共同意圖為自己不法之所有，由戊○○在台東市○○路一七
    八號，虛列曹春梅、葉春銀、戴素月等人名義為會員，並分別向乙○○、辰○○
    （以其妻癸○○名義跟會）、戌○○等人佯稱招攬互助會，如附表一以未○○之
    名義為會首，會期自八十五年九月一日起至八十七年九月一日止，連同會首共計
    二十五會。戊○○承繼前之概括犯意，自行以自己名義為會首，召募如附表二，
    會期自八十六年一月一日至八十八年六月一日止，連同會首共計三十會，每會會
    款一萬元。於互助會存續期間，戊○○因資金周轉不靈，竟自行連續假冒上開互
    助會附表（一）之曹春梅、葉春銀、丙○○、庚○○（即互助會單上之「李太太
    」，標單上誤書為「邱秀菊」）、寅○○（標單上誤書為「黃貴珠」）；及上開
    互助會（二）之戴素月、己○○、甲○○、丙○○、寅○○（標單上誤書為「黃
    貴珠」，冒標二次）、申○○（以其夫黃明修名義冒標），並冒用非會員之張麗
    鈺等人名義，在標單上偽造其署押與標金，提出向其他活會會員行使，用以詐稱
  該等被冒名之會員得標，並對被冒標之會員誆稱係他人得標（其等招會對象、冒
    標時間、標金、詐得金額，詳如附表一、二所示）。嗣戊○○為免事跡敗露，復
    基於概括之犯意意圖供行使之用，於冒標成功後，即至丁○○經營位於台東市○○路二五一號「南星刻印社」盜刻經其冒標會員曹春梅、葉春銀、子○○、丙○○、邱秀菊（為互助會名單上「李太太」庚○○之誤）、黃貴珠（為互助會單上
    「寅○○」之誤）、戴素月、己○○、甲○○、張麗鈺、黃明修（會員申○○之
    夫）等人之印章，連續蓋用上開盜刻之印章並偽造其等之署押而偽造其等本票每
    次各三張（偽造本票之明細詳如附表二所示），交予活會會員，致使活會及被冒
    標之會員乙○○、辰○○（以其妻癸○○名義跟會）、戌○○等人均陷於錯誤而
    陸續繳付會款，足生損害於其等招募之會員及曹春梅、葉春銀、戴素月、黃明修
    、張麗鈺等人。
二、案經辰○○告發及乙○○、戌○○訴請臺灣臺東地方法院檢察署檢察官偵查起訴
    。
    理  由
一、前揭事實訊據被告戊○○對於右開事實，除否認有與其夫未○○共犯及以子○○
    名義冒標外，均在本院審理中坦承不諱，核與被害人寅○○、丙○○、申○○、
    甲○○、庚○○、己○○等人於偵查或審理中指述情節相符；另查被告戊○○確
    有以子○○名義冒標並簽發本票一節，業據被害人子○○於指訴甚詳（原審卷第
    四十九頁、本院卷第二十八頁），被告戊○○雖辯稱：子○○有標會，但乙○○
    沒有她的本票，伊在事後用它名義再開本票，可能日期寫錯，她才誤以為被冒標
    云云；惟子○○已在原審、本院堅稱其有開出本票，並有其簽發之本票影本在卷
    足稽（原審卷第四十九、五三頁背面頁、本院卷第二十八頁以下），況如被告戊○○未以子○○名義冒標，而有缺少子○○本票情事，儘可要求子○○開立本票
    ，何須代子○○簽發本票，且未加告知之理，是其上開所辯顯違常情，無足為採
    。
二、另訊據被告未○○自白同意戊○○以其名義召募互助會之事實，但辯稱：前開互
    助會皆由伊妻戊○○處理，伊只掛名會首，且伊從未出去收過會錢，有會員拿會
    錢來伊家理，因戊○○做美容在忙碌，由伊代收轉交而已等語。然查被害人 (李
    )庚○○在偵查、本院調查中指述被告未○○得程到其住處收取會款（八十七年
    度偵字第一二二０號卷第七三頁背面、本院卷第一一七頁以下）；且被害人壬○○在偵查、本院亦稱被告二人均有與其接手過（八十七年度偵字第一二二０號卷
    第七四頁、本院卷第一二一頁以下）；而告訴人乙○○、戌○○，及被害人午○○在原審理中分別指稱被告未○○於戊○○開標及收會款時均在場（原審卷第四
    十、四一頁、五十頁背面）；參以被告未○○自承知悉戊○○以其名義召集互助
    會，且二人為同財共居之夫妻，對家中經濟狀況，自有所了解，則其於戊○○資
    金周轉不佳之情況下，仍同意戊○○以其名義召募互助會，則就詐欺犯行，即難
    謂無共同之犯意自明，此外並有互助會單、如附表二所示之本票影本及被告戊○○提出之積欠會款明細等件在卷可稽。本件事證已甚明確，被告戊○○、未○○
    所犯詐欺犯行，及林嬌另犯偽造私文書、行使偽造有價證卷犯行均堪認定。
二、按互助會之標單，寫有標息及標會者之署押，依習慣係表示投標會款之私文書，
    為刑法第二百二十條之準私文書（最高法院八十二年度台上字第二一七號判決參
    照）。核被告戊○○所為，係犯刑法第二百十六條、第二百二十條、第二百一十
    條之行使偽造私文書、第二百零一條第一項之偽造有價證券及第三百三十九條第
    一項之詐欺取財罪、未○○所為係犯刑法第三百三十九第一項詐欺取財罪名。二
    人就詐欺取財罪部分有犯意之聯絡及行為分擔，為共同正犯。戊○○所犯偽造署
    押、印章各係偽造準私文書、偽造有價證券之階段行為；偽造準私文書及行使偽
    造有價證券亦分別為其行使、偽造之行為所吸收，均不另論罪。戊○○借用不知
    情許彩玉、巳○○、辛○○等人名義標會，詐取其他借名者外活會會員財物及利
    用不知情之丁○○盜刻印章，為間接正犯。戊○○每次假冒或借用會員名義標會
    ，而向活會及被冒標之會員詐取會款，乃侵害複數法益，係一行為觸犯數罪名，
    為想像競合犯，應從一重處斷。被告未○○詐欺犯行、戊○○行使偽造私文書、
    偽造有價證券及詐欺之各該多次犯行，分別為時間緊接，且反覆為之，所犯又係
    構成要件相同之罪名，均應係各基於概括之犯意為之，為連續犯，應依刑法第五
    十六條規定各以一罪論擬，並加重其刑。戊○○所犯上開三罪有方法結果之牽連
    關係，依刑法第五十五條規定，應從一重之偽造有價證券罪處斷。又被告戊○○
    以非會員之張麗鈺名義冒標，及於八十六年十二月一日重複以會員寅○○名義冒
    標（標單上誤書為「黃貴珠」）並偽造寅○○本票（發票人紀載為黃貴珠）部分
    ，雖未據公訴人提起公訴，惟與已起訴部分有裁判上一罪關係，本院自應一併審
    究，附此敘明。
三、按不能證明被告犯罪者，應諭知無罪之判決；刑事訴訟法第一百五十六條第一項
    、第二項、第一百五十四條、第三百零一條第一項分別定有明文。二、又犯罪事
    實之認定，應憑真實之證據，倘證據是否真實尚欠明確，自難以擬制推測之方法
    ，為其判斷之基礎；而認定犯罪事實之證據係指足以認定被告確有犯罪行為之積
    極證據而言，該項證據自須適合於被告犯罪事實之認定，始得採為斷罪資料，最
    高法院五十三年著有臺上字第六五六號、二十九年上字第三一０五號判例。且刑
    事訴訟上證明之資料，無論其為直接或間接證據，均須達於通常一般之人均不致
    有所懷疑，而得確信其為真實之程度，始得據為有罪之認定，若其關於被告是否
    犯罪之證明未能達此程度，而有合理懷疑之存在，致使無從形成有罪之確信，根
    據「罪證有疑，利於被告」之證據法則，即不得遽為不利被告之認定，亦有最高
    法院七十六年度臺上字第四九八六號判例可稽。其以情況證據（即間接證據）斷
    罪時，尤須基於該證據在直接關係上所可證明之他項情況事實，本乎推理作用足
    以確證被告有罪，方為合法，不得徒憑主觀上之推想，將一般經驗上有利被告之
    其他合理情況逕予排除，此觀諸最高法院三十二年上字第六七號自明。又告訴人
    之指訴係以使被告受刑事訴追為目的，是其陳述是否與事實相符，仍應調查其他
    證據以資審認，最高法院著有判例可循（最高法院三十年上字第八一六號、五十
    二年台上字第一三００號判例參照）。
四、公訴意旨另以：被告二人另連續假冒上開互助會附表（一）之許彩玉、卯○○、
    及上開互助會附表（二）之午○○、丑○○、癸○○、巳○○、辛○○等人名義
    ，在標單上偽造其署押與標金，提出向其他活會會員行騙；復意圖供行使之用，
    盜刻許彩玉、酉○○、辛○○、卯○○、午○○、丑○○、癸○○、巳○○等人
    之印章，連續蓋用上開盜刻之印章並偽造其等之署押而偽造其本票，致使活會及
    被冒標之會員均陷於錯誤而陸續繳付會款，足生損害於其等招募之會員及上開等
    人；因認被告二人此部分亦涉有刑法第二百十六條、第二百二十條、第二百一十
    條之行使偽造私文書、第二百零一條第一項之偽造有價證券及第三百三十九條第
    一項之詐欺取財罪嫌。惟查：（一）許彩玉、巳○○、辛○○三人分別在本院更
    審結稱：有同意被告用其名義跟會及開本票（許彩玉部分，本院更審前八十八年
    六月七日訊問筆錄），戊○○跟我商量我的會讓她先標，我同意，我的本票也有
    答應由她代開（巳○○、辛○○部分，詳本院更審前八十八年三月九日訊問筆錄
    ）等語。其等三人既同意被告使用其等名義跟會（標會）或開立本票，其等自不
    可能受詐欺再交付會款。是被告二人此部分應不構成行使偽造私文書、偽造有價
    證券罪，亦無對其三人詐欺之犯行。（二）訊之被告均否認有以卯○○、午○○
    、丑○○、癸○○名義冒標，及有盜刻酉○○、卯○○、午○○、丑○○、癸○○等人之印章並偽造其等本票情事。酉○○於偵查中係稱：未○○之二萬元互助
    會，我在八十七年四月標到，我共繳了十九會，未○○有給我三十八萬元，戊○○之一萬元互助會，我繳了十五會，共計十五萬元，被倒會分文未取等語（詳八
    十七年度偵字第一二二０號卷第七四頁背面），並未指稱被告有偽造其本票情事
    ；而卷附酉○○之本票影本，發票日為八十七年四月一日，核與其標會日期相符
    ，是並無證據證明被告有盜刻並偽造酉○○本票犯行。雖卯○○、午○○、丑○○、癸○○四人在偵查中指稱其等有被冒標之情，惟其等並無目睹被告以其名義
    冒標情形，且遍觀全卷並無卯○○、丑○○、癸○○被冒標或以其等名義偽造本
    票之事證；而卷內所附午○○本票影本發票日為八十七年四月一日，核與午○○
    於原審所稱其於八十七年四月一日標會情節相符（原審卷第五十頁），該本票應
    係其標會後自行簽發。另公訴人係指卯○○部分於八十七年二月一日被冒標，而
    同一互助會會員子○○在原審已稱其是八十七年二月標到會（原審卷第四十九頁
    ），既已有會員在當月標到會，被告自不可能同時再加以冒標。再酌之本件被告
    戊○○於冒標後，均以被冒標會員之名義偽造本票交予部分會員，本院既查無以
    卯○○、午○○、丑○○、癸○○四人名義偽造之本票，尚難認卯○○、午○○
    、丑○○、癸○○四人在偵查中所指屬實，自無法證明被告未○○、戊○○確有
    此部分犯行。
五、公訴意旨另認被告未○○就事實欄被告戊○○冒標附表 (一）、附表 (二）會員
    之互助會及盜刻附表 (三）互助會員印章、偽造及行使偽造有價證卷部分，與被
    告戊○○亦有犯意之聯絡及行為分擔，為共同正犯。但查：被告戊○○自偵查中
    迄本院審理均一再堅稱：我係開標當天，沒有人來標會，也沒有人說要標，才冒
    標，並確定得標後，才前往刻印章的，會這樣是為了周轉，沒有人標時冒標，才
    不容易被人發現，係一次刻一個印章，我先生不知情等情 (八十七年度偵字第一
    二二０號第二十九頁反面、本院卷第九十八頁）等情，再佐以被害人 (李）庚○○在偵查、本院調查中指述被告未○○得程到其住處收取會款（八十七年度偵字
    第一二二０號卷第七三頁背面、本院卷第一一七頁以下），證人壬○○在偵查、
    本院調查中稱被告二人均有與其接手過（八十七年度偵字第一二二０號卷第七四
    頁、本院卷第一二一頁以下）等情，則均未證述被告未○○有冒標、偽造本票之
    情事，雖告訴人乙○○、戌○○，及證人午○○在原審理中分別指稱被告未○○
    於戊○○開標及收會款時均在場（原審卷第四十、四一頁、五十頁背面），但參
    酌午○○已得標、乙○○、戌○○係活會會員未得標，則三人目睹未○○開標在
    場之場合均非戊○○為冒標行為時，則所為證詞即難為被告未○○涉與冒標犯行
    自明，再證人丁○○結陳：到店裡刻印章的人很多，對在庭之小姐沒印象等語（
    本院卷第九十六頁），從而，無法查證被告未○○是否就此部分有共同之犯行，
    況扣案附表 (三）之本票筆跡經本院核對戊○○多次狀紙、筆錄簽名運筆筆勢、
    筆韻相同，顯見是戊○○筆跡，是以，依公人訴人所提之證據方法尚不以積極證
    明被告未○○有冒標、盜刻印章、偽造、行使偽造有價證卷之犯行，尚難僅以被
    告潘財同意被告戊○○以其名義召募互助會或收取會款之行為即推論被告未○○
    有上述犯行自明。綜上所述，公訴意旨所指之此部分，均不能證明被告戊○○、
    未○○犯罪，惟因公訴人此部分與前揭被告有罪部分係以連續犯關係之裁判上一
    罪提起公訴，故不另為無罪之諭知。
六、原審對被告等論罪科刑，固非無見；惟未論究被告戊○○以非會員之張麗鈺名義
    冒標，及於八十六年十二月一日重複以會員寅○○名義冒標（標單上誤書為「黃
    貴珠」）並偽造寅○○本票（發票人紀載為黃貴珠）部分犯行；又遽認被告二人
    有假冒上開互助會附表（一）之許彩玉、卯○○、及上開互助會附表（二）之午
    ○○、丑○○、癸○○、巳○○、辛○○等人名義冒標，及盜刻許彩玉、酉○○
    、辛○○、卯○○、午○○、丑○○、癸○○、巳○○等人之印章進而偽造其等
    本票之犯行，及未○○就實欄戊○○冒標、偽造及行使偽造有價證卷部分有共同
    犯行，均有未當。被告二人上訴意旨否認犯罪，雖無理由，惟原判決既有上述未
    當之處，仍應予撤銷改判。審酌被告二人之犯罪動機、手段及對被害人所生損害
    程度，又被告等事後已與多數被害人成立和解，有和解書影本附卷可參，犯後態
    度尚屬良好等一切情狀，各量處如主文第二、三項所示之刑，被告未○○部分於
    犯罪行為後，刑法第四十一條已於九十年一月十日修正公布生效，比較新舊法，
    以新法有利被告未○○，依刑法第二條第一項前段規定，應適用新法，諭知易科
    罰金之標準。如附表三所示之本票各三紙，應依刑法第二百零五條規定宣告沒收
    ；偽造之標單上署押及印章，被告戊○○供承已不存在，故不為沒收之諭知據上
論斷，應依刑事訴訟法第三百六十九條第一項前段、第三百六十四條、第二百九十九
條第一項前段、刑法二十八條、第五十六條、第二百十六條、第二百二十條、第二百
一十條、第二百零一條第一項、第三百三十九條第一項、第五十五條、第二百零五條
、修正後刑法第四十一條第一項、罰金罰鍰提高標準條例第一條前段、第二條，判決
如主文。
本案經檢察官紀鎮到庭執行職務。
中      華      民     國       九十二    年     十二    月       四    日
                                      審判長法官  謝  志  揚
                                            法官  莊  謙  崇
                                            法官  陳  淑  媛
如正本證明與原本無異。
如不服本判決，應於判決送達後十日內向本院提出上訴狀。其未述理由者，並應於
提出上訴狀後十日內向本院補提理由狀（須附繕本)。
                                          書記官  邱  廣  譽
中      華      民     國       九十二    年     十二    月       八    日


司法院資訊處製作；財團法人民間司法改革基金會備份。
